【裁判字號】    89,簡上,31
【裁判日期】    891213
【裁判案由】    確認債權存在
【裁判全文】
臺灣士林地方法院民事判決  八十九年度簡上字第三一號
    上  訴  人  丁○○
                癸○○
                辛○○
                壬○○
                戊○○
                己○○○
                庚○○
    共      同
    訴訟代理人  陳欽賢律師
    被上訴人    甲○○      住台北市○○區○○街四巷七號
                丙○○      住.
                乙○○      住台北縣汐止市○○街一０六巷一弄四之一號四樓
右當事人間確認債權存在事件，上訴人對於中華民國八十八年十一月二十二日本院士
林簡易庭八十八年度士簡字第九六七號第一審判決提起上訴，本院判決如左：
    主      文
原判決廢棄。
確認上訴人與被上訴人間就本院八十五年度重訴字第二九三號土地所有權移轉登記等
和解事件，有訴訟費用由被上訴人負擔之合意之法律關係存在。
第一、二審訴訟費用由被上訴人負擔。
    事      實
甲、上訴人方面：
  壹、聲明：如主文所示。
  貳、陳述：除與原審宣示判決筆錄所載相同者茲予引用外，補稱：
    一、被上訴人三人之父李助興於民國七十七年七月三十日向上訴人己○○○之配
        偶即其他上訴人之父黃善雄購買台北士林區○○段○○段第301、302、303
        、304、305、309、310、311、312、313、316地號共11筆土地；總價金為新
        台幣（下同）三千三百萬元。嗣黃善雄於八十四年二月十一日死亡，被上訴
        人等於八十五年十月二日起訴請求全體繼承人（即上訴人等七人）辦理繼承
        登記並移轉土地所有權登記 （鈞院案號85重訴字第293號）。
    二、訴訟進行中，透過兩造之訴訟代理人一再磋商，最後，雙方達成和解，雙方
        同意成立訴訟上之和解，被上訴人承諾負擔所有登記費用及負擔該案之全部
        訴訟費用，被上訴人並於民國八十五年十二月二十日書立承諾書（見一審卷
        起訴狀證一），另外，上訴人方同意配合辦理登記，並書立同意書一份（見
        一審起訴狀證二）。當日，即於鈞院根據上開和解條件成立訴訟上和解。
    三、惟和解筆錄中，有關訴訟費用負擔部分，竟誤載為由該案被告（即本件上訴
        人）負擔（見一審起訴狀證三），當時，兩造未細閱，致未發現誤載而予以
        簽字，造成錯誤，被上訴人進而利用誤載之和解筆錄向鈞院聲請訴訟費用之
        裁定，並進而聲請台灣台北地方法院民事執行處對上訴人己○○○之財產為
        強制執行。上訴人為確保本身權益，特提起確認之訴。
    四、本件無一事不再理之問題：
        台灣高等法院八十七年度抗字第二○一一號民事裁定，係針對上訴人請求更
        正筆錄事件，就形成上所為准否更正筆錄之裁判，與兩造間實質上是否有訴
        訟費用應由被上訴人負擔之合意無關，因此，前後二件並非同一事件，無一
        事不再理之問題，合先敘明。
    五、系爭土地未即辦理移轉登記，係可歸責於被上訴人：
        查系爭土地，原為黃古意所有，黃古意於七十三年九月二十五日死亡，上訴
        人之被繼承人黃善雄為繼承人之一，惟各該遺產土地在申報遺產稅及辦妥繼
        承登記前，即於七十七年七月三十日出售給被上訴人之父，依不動產買賣契
        約第四條，各種稅捐（含地價稅、土地增值稅、遺產稅）及登記所需之一切
        費用，均由被上訴人方面負擔。黃善雄已在當時交付有關文件，但被上訴人
        之父因耕地移轉登記名義等種種緣故，迄不依約辦理繼承及移轉登記，嗣上
        訴人之被繼承人黃善雄又於八十四年二月十一日死亡，系爭土地卻仍登記在
        黃善雄名下，致因遺產稅申報、核定、負擔等問題，無法立即辦理移轉登記
        。因此，十一筆土地之遲未辦理移轉登記，係可歸責於被上訴人，被上訴人
        陳述係上訴人拒不辦登記云云，與事實不合。
    六、訴訟費用負擔之契約，非要式契約，而是諾成契約，兩造有關訴訟費用應由
        被上訴人負擔之契約，應屬有效成立：
    （一）按訴訟上和解係當事人間以具體事件之「訴訟標的」作為標的，而成立和
          解條件，至於非屬訴訟標的之訴訟費用，其負擔合意問題，依民事訴訟法
          第八十四條但書規定，係屬單純的訴訟契約，與就訴訟標的和解之效力不
          同。且民事訴訟法第八十四條但書既明文規定當事人得合意約定和解費用
          之負擔，並未如同法第二十四條第二項合意管轄契約應以文書為之之規定
          ，則此和解費用負擔之訴訟契約，自非要式契約，兩造只要對和解訴訟費
          用之負擔達成意思合致，該訴訟契約即有效成立。
    （二）本案兩造於和解成立前，分別於承諾書及同意書上就訴訟費用之負擔為要
          約與承諾並達成意思合致，此時該訴訟契約即有效成立（同一審起訴狀證
          一、二）。就其內容自應以兩造之承諾書及同意書為認定，只不過藉記載
          於和解筆錄以增強其證明效果，是以，若和解筆錄所載內容與兩造就訴訟
          費用所達成之合意不相一致者，自應以當事人之合意，即承諾書及同意書
          上之內容為準。
    （三）基上所述，本件被上訴人主張兩造訴訟費用應由被上訴人負擔之合意，其
          契約為要式契約，因未具備一定方式而不成立云云，洵有誤會。
    七、鈞院八十五年度重訴字第二九三號請求所有權移轉登記事件中，兩造成立訴
        訟上和解並協議其訴訟費用由被上訴人負擔，事證明確：
    （一）本件土地遲未辦理移轉登記之原因係可歸責於被上訴人，已如前述，而被
          上訴人提起請求移轉登記事件（鈞院八十五年度重訴字二九三號）後，上
          訴人方面認為，延遲未辦理移轉登記之責任既在被上訴人，其起訴並請求
          上訴人負擔訴訟費用，顯失公允，乃透過雙方訴訟代理人進行和解。雙方
          同意成立訴訟上和解，作成和解筆錄，被上訴人承諾負擔訴訟費用。上訴
          人方面同意配合其辦理。
    （二）當時，因新發現黃古意尚有二筆遺產土地，漏未辦理繼承登記，雙方經協
          商後，被上訴人方面同意免費為上訴人代辦此二筆土地之繼承登記。
    （三）基於前開合意，被上訴人乃於八十五年十二月二十日，書立承諾書，承諾
          下列三事項：
      １、黃古意生前所有，坐落於台北縣五股鄉○○○段獅子頭小段六之一號及台
          北縣三重市○○段一七四三號之土地持分，由立承諾書人（即被上訴人）
          委任土地登記專業代理人李豐裕負責辦理之，該項費用均由立承諾書人負
          擔。
      ２、己○○○等應備妥繼承登記及所有權移轉登記文件後，立承諾書人同意協
          助黃善雄之遺產登記。
      ３、關於台北市○○區○○段二小段三○一等地號十一筆土地之買賣所有權移
          轉登記，業於台灣士林地方法院民事庭八十五年重訴字第二九三號達成和
          解，並作成和解筆錄，本人同意就該訴訟費用負擔全部（見一審起訴狀證
          一）。」其中第三點即係針對本件爭點而為。
    （四）基於以上之合意，雙方乃於該案當日開庭時，提出上訴人事先已擬具之同
          意書及被上訴人事先已擬具之承諾書附卷作成和解筆錄。因此，兩造於鈞
          院八十五年度重訴字第二九三號事件之訴訟上和解時，已合意訴訟費用由
          被上訴人負擔無誤。
    （五）被上訴人甲○○等三人於和解成立後，於八十六年三月十一日委任林辰彥
          律師發函給上訴人等前所委任之訴訟代理人陳欽賢律師、複委任人李薇薇
          律師，再轉知上訴人等人之律師函。該律師函第一點載明「貴當事人黃上
          豪等七人與吾等就台北市○○區○○段二小段三○一號等土地所有權移轉
          登記事件，已於八十五年十二月二十日在台灣士林地方法院成立和解，、
          、、、、、否則依法強制執行，並解除訴訟費用由吾等負擔之契約」（見
          一審狀證四），再度明白自承兩造和解時，關於訴訟費用確係約定由被告
          負擔，而非由上訴人負擔，足證當事人依民事訴訟法第八十四條但書所另
          行約定之訴訟費用負擔，確係約定由本案被上訴人負擔。
    （六）證人李薇薇律師及黃淑怡律師之證言，亦可證兩造有訴訟費用由被上訴人
          負擔之合意：查上開二證人係代表兩造商談和解條件，對於事實情況最了
          解，他們於  鈞院審理時，已證稱兩造於和解筆錄製作前，即有訴訟費用
          由被上訴人負擔之合意，上訴人方面並未承諾此合意附有任何條件，更可
          證明此合意之存在。
    八、本件之關鍵爭點：本件關鍵所在，乃是兩造於  鈞院八十五年度重訴字第二
        九三號請求所有權移轉登記事件中，雙方於作成和解筆錄時，兩造對於訴訟
        費用由被上訴人負擔之合意，有無變更，如無變更，則該案和解筆錄有誤，
        本件上訴人之請求，應屬有理；如有變更，則該案和解筆錄即無誤，本件上
        訴人之請求自屬無據。而如有變更，變更理由何在，亦為重點所在。
    九、兩造於成立訴訟上和解時，前開合意並未變更，原和解筆錄記載「訴訟費用
        由被告負擔」，顯然有誤。
    （一）兩造於訴訟上和解時，將前開上訴人之同意書及被上訴人之承諾書提呈附
          卷，當然係以其作為和解筆錄之根據，否則，何必提呈附卷！
    （二）被上訴人之承諾書，雖分三點，並涉及其他事項之處理，其原因已如前述
          ，但第三點係專門針對鈞院八十五年度重訴字第二九三號事件訴訟費用被
          上訴人負擔而為，極為明確，自不得因承諾書第一、二點尚涉及其他事項
          ，而否定第三點之合意。
    （三）兩造於作成和解筆錄前，既已合意訴訟費用由被上訴人（即該案原告）負
          擔，且已把雙方合意之文件提呈附卷，據以作和解筆錄，雙方在作和解筆
          錄時，既沒有任何理由及證據，證明此合意已變更，則和解筆錄載為訴訟
          費用由上訴人（即該案被告）負擔，即有錯誤。
    十、依兩造和解過程，也可證和解筆錄作成前，雙方有訴訟費用由被上訴人負擔
        之合意，且此合意至作成訴訟上和解筆錄時並未變更：
    （一）本件雙方透過代理人（上訴人方之代理人為李薇薇律師，被上訴人方之代
          理人為黃淑怡律師），試行和解，有過一般長時間之商談。
    （二）到八十五年十二月中旬，黃淑怡律師向李薇薇律師表示，本案系爭之訴訟
          費用，應由雙方各負擔一半。惟在同時，被上訴人甲○○已向上訴人表示
          ，被上訴人方願負擔訴訟費用之全部，因此，李薇薇律師於徵詢上訴人，
          了解雙方代理人之連繫情況，可能與當事人自行聯繫之情況有落差，即將
          所了解情況，於八十五年十二月十六日以傳真函告黃淑怡律師，並請黃律
          師將和解條件正式以書面傳達（見上訴人八十九年九月六日準備書續一狀
          上證一），黃淑怡律師乃於次日，即八十五年十二月十七日十四時○六分
          將被上訴人方面之承諾書稿傳真給李薇薇律師，稿內已將被上訴人同意就
          系爭訴訟費用負擔「二分之一」改為「全部」（見同上狀上證二）。
    （三）由於上開被上訴人方面提出之承諾書稿，立承諾書人只列甲○○一人，未
          列其他被上訴人，李薇薇律師於徵詢上訴人意見後，當天立即以傳真函告
          黃淑怡律師，略以：（１）被上訴人等願負擔訴訟費用全部，則上訴人方
          願和解，（２）承諾書應由被上訴人三人共同具名，（３）承諾書應由林
          辰彥律師見證，（４）如被上訴人之承諾書可在八十五年十二月二十日開
          庭備齊，則於開庭時進行和解。（見同上狀上證三）
    （四）黃淑怡律師於接獲上證三李薇薇律師八十五年十二月十七日傳真函，並依
          該函處理後，於八十五年十二月十九日將被上訴人等之承諾書傳真給李薇
          薇律師，其上已明確表示被上訴人方面同意負擔訴訟費用之全部（見同上
          狀上證四，即一審卷附證一）。
    （五）李薇薇律師為期慎重，再於八十五年十二月二十日開庭當天一早，再以傳
          真函提醒黃淑怡律師，表示該案即將於當天開庭時和解，請其於開庭時，
          將被上訴人方面之承諾書原本帶來，直接交給上訴人，另請其準備影本備
          用（見同上狀上證五）。
    （六）因此，鈞院八十五年重訴字第二九三號事件於八十五年十二月二十日開庭
          時，黃淑怡律師乃將被上訴人等之承諾書影本提出附卷，雙方並基於原商
          定即被上訴人等承諾書所承諾條件，進行訴訟上之和解。
    十一、基上經過情形，本件雙方於八十五年十二月二十日進行訴訟上和解時，兩
          造已合意該案之訴訟費用由被上訴人等負擔，且沒有另外改變之合意，而
          證人李薇薇律師及黃淑怡律師亦於八十九年九月六日鈞院審理時結證，雙
          方於作成和解上筆錄時，訴訟費用由被上訴人負擔之合意仍未變更，因此
          ，該案和解筆錄記載有誤，請判決如上訴聲明。
乙、被上訴人甲○○方面：
  壹、聲明：駁回上訴。
  貳、陳述：援用原審之陳述外，補稱：當初訴訟費用之協商均係由兩造之律師為之
            ，所以整個協商內容均如律師協議之內容為之。
丙、被上訴人丙○○、乙○○方面：
    被上訴人皆未於言詞辯論期日到場，亦均未提出書狀作何聲明或陳述。
    理      由
一、本件被上訴人丙○○、乙○○，未於言詞辯論期日到場，核無民事訴訟法第三百
    八十六條所列各款之情形，爰依上訴人聲請，由其一造辯論而為判決。
二、上訴人起訴主張：被上訴人三人之父李助興於民國七十七年七月三十日向上訴人
    己○○○之配偶即其他上訴人之父黃善雄購買台北士林區○○段○○段第301、
    302、303、304、305、309、310、311、312、313、316地號共11筆土地；總價金
    為三千三百萬元。嗣黃善雄於八十四年二月十一日死亡，被上訴人等於八十五年
    十月二日起訴請求全體繼承人（即上訴人等七人）辦理繼承登記並移轉土地所有
    權登記（鈞院案號八十五年度重訴字第二九三號）。訴訟進行中，透過兩造之訴
    訟代理人一再磋商，最後，雙方達成和解，雙方同意成立訴訟上之和解，被上訴
    人承諾負擔所有登記費用及負擔該案之全部訴訟費用，被上訴人並於民國八十五
    年十二月二十日書立承諾書，另外，上訴人方同意配合辦理登記，並書立同意書
    一份。當日，即於鈞院根據上開和解條件成立訴訟上和解。惟和解筆錄中，有關
    訴訟費用負擔部分，竟誤載為由該案被告（即本件上訴人）負擔，當時，兩造未
    細閱，致未發現誤載而予以簽字，造成錯誤，上訴人為確保本身權益，特提起確
    認之訴。被上訴人甲○○則以：當初訴訟費用之協商均係由兩造之律師為之，所
    以整個協商內容均如律師協議之內容為之等語。
三、查上訴人主張兩造間，曾就本院八十五年度重訴字第二九三號土地所有權移轉登
    記等事件，於該事件審理中達成和解，並於本院就八十五年度重訴字第二九三號
    成立和解並制作和解筆錄時，即就該事件之訴訟費用由何人負擔達成合意等情，
    業據上訴人提出該案之和解筆錄為證，且為被上訴人所不爭執，自堪信為真實。
四、則兩造之爭執，厥為本院八十五年度重訴字第二九三號土地所有權移轉登記等和
    解事件，是否有訴訟費用由被上訴人負擔之合意之法律關係存在？
（一）按當事人主張有利於己之事實者，就其事實有舉證之責任，民事訴訟法第二百
      七十七條定有明文。又各當事人就其主張有利於己之事實，均應負舉證之責，
      故一方已有適當之證明者，相對人欲否認其主張，即不得不更舉反證；上訴人
      對於系爭之事實已有相當之證明，而被上訴人對於抗辯事實並無明確證明方法
      ，僅以空言爭執者，當然認定抗辯事實之非真正，而應為被上訴人不利益之裁
      判；證明應證事實之證據資料，並不以可直接單獨證明之直接證據為限，凡先
      綜合其他情狀，證明某事實，再由某事實為推理得證明應證事實，該證明某事
      實之間接證據，亦包括在內，最高法院十九年度上字第二三四五號、十八年度
      上字第一六七九號、八十一年度台上字第一三八八號等判例分別揭有斯旨。
（二）查上訴人與被上訴人於本院八十五年度重訴字第二九三號審理中，為求解決該
      事件之紛爭，曾私下經過數次溝通協調，終達成和解之合意，並就該案之訴訟
      費用一事，最後由被上訴人明白作成【關於台北市○○區○○段二小段三○一
      等地號十一筆土地之買賣所有權移轉登記，業於台灣士林地方法院民事庭八十
      五年重訴字第二九三號達成和解，並作成和解筆錄，本人（指被上訴人三人）
      同意就該訴訟費用負擔全部】，之承諾書，復經林辰彥律師見證，於八十五年
      十二月二十日庭期前一日下午六時二十八分傳真予上訴人在該案之訴訟代理人
      李薇薇律師確認，準備於次日庭期提出而成立訴訟上和解，此除有該承諾書在
      卷可按外，復有兩造歷次協商之函件文稿影本（即85.12.16、85.12.17、
      85.12.20之陳欽賢律師事務所函、承諾書草稿）在卷可憑。則上訴人陳稱兩造
      曾就本院八十五年度重訴字第二九三號事件中之訴訟費用負擔部分，達成訴訟
      費用由被上訴人負擔之合意一事，應屬可採。
（三）又證人黃淑怡律師（即被上訴人於本院八十五年度重訴字第二九三號事件之訴
      訟代理人）於本院八十九年九月六日審理時結證稱：「本件承諾書係當事人決
      定於開庭前兩天傳真給我而由我提出。」，則依證人所言，可知證人於當庭成
      立和解時，即已知悉前揭承諾書之內容，並進而依承諾內容當庭達成和解。而
      證人黃淑怡復於上訴人訴訟代理人詰問：「開庭時是否有變更訴訟費用改由被
      告（即上訴人）負擔之合意？」時，再證稱：「是【沒有】變更訴訟費用由原
      告負擔之合意，」；另被上訴人甲○○等三人於和解成立後，委任林辰彥律師
      於八十六年三月十一日以八六年法彥字第一六六三號律師函，致上訴人等前所
      委任之訴訟代理人李薇薇律師。被上訴人於該律師函第一點載明「貴當事人丁○○等七人與吾等就台北市○○區○○段二小段三○一號等土地所有權移轉登
      記事件，已於八十五年十二月二十日在台灣士林地方法院成立和解，、、、、
      、、否則依法強制執行，並解除訴訟費用由吾等負擔之契約」，此亦有該律師
      函在卷可稽。則揆諸證人黃淑怡及該律師函意旨可知，兩造於前案訴訟上和解
      雖有「訴訟費用由被告負擔」之內容，但依原承諾書兩造達成「本人（指被上
      訴人三人）同意就該訴訟費用負擔全部」之協議，則未有變更，應屬無疑。
（四）至於兩造於訴訟上和解前一日傍晚始確認之承諾書上「本人（指被上訴人三人
      ）同意就該訴訟費用負擔全部」之協議，為何於庭上和解時，突然逆轉由上訴
      人（即被告）負擔？證人黃淑怡雖亦當庭證稱：「是【沒有】變更訴訟費用由
      原告（即被上訴人）負擔之合意，但此合意係指被告（即上訴人）依承諾書履
      行時，方由原告（即被上訴人）負擔訴訟費用，但庭上和解時，兩造合意仍由
      被告（即上訴人）負擔訴訟費用，但私下若被告（即上訴人）依承諾書履行時
      ，原告亦同意其負擔訴訟費用。」云云，就兩造原依被上訴人出具之承諾書所
      達成「本人（指被上訴人三人）同意就該訴訟費用負擔全部」之協議，附加「
      上訴人須依承諾書履行」之條件乙節，則為代表上訴人出庭和解之訴訟代理人
      李薇薇律師所否認，被上訴人復未就兩造間有此項「新合意」舉證證實之，揆
      諸前揭（一）之說明，顯不足採。
五、綜上所述，則上訴人主張確認兩造間就本院八十五年度重訴字第二九三號土地所
    有權移轉登記等和解事件，有訴訟費用由被上訴人負擔之合意之法律關係存在，
    即為有理由，應予准許。原審為上訴人敗訴之判決，尚有未洽，上訴意旨指摘原
    判決不當，求予廢棄改判，為有理由，自應由本院予以廢棄改判，如主文第二項
    所示。
六、本件事證已臻明確，兩造其餘主張陳述及攻防方法，於判決之結果不生影響，毋
    庸再予一一審酌，併此敘明。
七、據上論結，本件上訴為有理由，依民事訴訟法第四百三十六條之一第三項、第四
    百五十條、第四百六十三條、第三百八十五條第一項前段、第七十八條，判決如
    主文。
中      華      民      國    八十九    年     十二     月     十三     日
                              臺灣士林地方法院民事第一庭
~B審判長法官  陳介源
~B法      官  方彬彬
~B法      官  陳梅欽
右為正本係照原本作成。
本判決不得上訴。
中      華      民      國    八十九    年     十二     月     十五     日
~B法院書記官  洪忠改


司法院資訊處製作；財團法人民間司法改革基金會備份。
